臺灣臺中地方法院刑事判決　　　　　　　　　　　　九十一年度易字第二五四四號
　　公　訴　人　臺灣臺中地方法院檢察署檢察官
　　被　　　告　甲○○
　　選任辯護人　郭隆偉律師
右列被告因重利案件，經檢察官聲請簡易判決處刑（聲請案號：九十一年度偵字第八
四六三號），本院臺中簡易庭認為不宜適用簡易程序，移由本院依通常程序審理，本
院判決如左：
    主  文
甲○○無罪。
    理  由
一、公訴意旨略以：被告甲○○自民國九十一年四月初某日起，在自由時報上刊登借
    貸之廣告，自稱「張健一」，並以（０四）00000000號電話為聯絡工具
    ，乘他人經濟拮据之急迫窘境，急需用錢之際，以每貸款新臺幣（下同）三萬元
    ，除於借款時先預扣利息六千元及手續費二千元，實際僅交付二萬二千元外，另
    以每十天為一期，每期需給付利息六千元之顯不相當利率計息，並命借款人簽立
    本票、汽車買賣合約書及交付戶口名簿、身分證、機車駕照、機車來源證明、居
    住處之房屋租賃契約書等以供擔保，嗣於九十一年四月十六日，乙○○因經濟窘
    迫需款孔急而去電洽借，被告甲○○即利用乙○○之急迫，貸予三萬，取得與原
    本顯不相當之重利。嗣經乙○○報警，旋於九十一年四月二十七日下午八時五十
    分許，在臺中市○○路與甘肅路口，被告甲○○向乙○○收取利息時為警查獲，
    並扣得乙○○簽立之本票、汽車買賣合約書及交付戶口名簿、身分證、機車駕照
    、機車來源證明、居住處之房屋租賃契約書等情，因認被告涉犯刑法第三百四十
    四條之重利罪嫌。
二、按犯罪事實應依證據認定之，無證據不得推定其犯罪事實；又不能證明被告犯罪
    者，應諭知無罪之判決，刑事訴訟法第一百五十四條、第三百零一條第一項分別
    定有明文。次按刑法重利罪之成立，係以乘他人急迫、輕率或無經驗，貸以金錢
    或其他物品，而取得與原本顯不相當之重利為構成要件。若借款人告貸時，並無
    急迫、輕率、無經驗之情形，即與重利罪之要件有間，自難論貸與人以重利罪責
    （最高法院九十一年度台上字第三三一０號判決意旨參照）。
三、本件公訴人認為被告涉犯上開刑法第三百四十四條重利罪嫌，無非以：被告甲○
    ○於偵查中對於右開事實坦承不諱，核與證人乙○○證述情節相符，並有上開乙
    ○○簽立之本票、汽車買賣合約書及贓物認領保管收據各一份附卷可稽等情，為
    其論據。訊據被告甲○○堅決否認上開犯行，辯稱：借款人乙○○曾多次向他人
    借貸後，再報警處理，其是否有急迫、輕率或無經驗之情狀，顯然可議等詞置辯
    。本院查：
  (一)被告甲○○在報紙上刊登貸款予他人之廣告，乙○○依報紙上登載之聯絡電話與
    被告聯繫，並貸得款項，嗣乙○○向警察機關報案，指稱被告涉犯重利罪嫌，警
    察機關因而查獲被告甲○○等情，業經乙○○於警訊中陳述甚明，其稱：「（你
    今（二十七日）因何事到本組來？）我要向貴組報案，就是我向地下錢莊借錢，
    我一時無法償還借款，而該經營借款之人又硬要我退款。所以我二十七日特前來
    貴組請派員與我至臺中市○○路與甘肅路口江屋日本料理店前將經營地下錢莊之
    人取締到案。」（偵查卷第五頁）。是以，本件係因借款人乙○○向警察機關檢
    舉被告涉有重利犯嫌，並請求警察機關於其繳納利息時會同前往。嗣於警訊中乙
    ○○僅就其向被告借款之金額、約定利息及繳交之借款抵押物品而為陳述，然對
    於借款之原因為何，是否有向經營重利之人借款之經驗等情，均無相關之敘述（
    偵查卷第五頁至八頁）。另於偵查中，公訴人並未傳喚乙○○訊問其借款之原因
    及是否屬於急迫、輕率、無經驗等情，以資審認是否符合刑法重利罪之構成要件
    。由此而論，被告雖向借款人收取與原本顯不相當之重利，然借款人乙○○於借
    款當時是否處於急迫、輕率、無經驗之情形，尚難遽以認定。
  (二)嗣於本院審理時，乙○○結證稱：「（你以前有無跟地下錢莊借款？）有，這是
    第二次向地下錢莊借錢。」；「（為何再一次向地下錢莊借錢？）因為地下錢莊
    貸款的條件比較寬鬆，而且當時我因為作股票缺錢，才會再向地下錢莊借錢。」
    本院另又提示卷附（本院臺中簡易庭九十一年度中簡字第一三七一號卷宗）之剪
    報資料，訊問證人乙○○，其答稱：「（提示剪報一紙有何意見？）剪報內容所
    說的劉姓男子就是我，因為地下錢莊催討債務，所以我才向警察報案，前後有三
    、四次。」（本院九十一年十月二十三日審判筆錄）。證人乙○○既曾向地下錢
    莊借貸金錢，其應知悉此種借貸利息較一般利率為高，足見乙○○在此種模式之
    借貸關係中，並非毫無經驗者。又證人乙○○陳稱：借款之原因乃投資股票虧損
    。如果不虛，證人向被告借款既係用以投資，且經深思熟慮認有能力清償後始行
    貸借，則其當時是否有急迫、輕率或無經驗之情形，即非全無可疑。
  (三)綜上所述，本件借款人乙○○曾有向收取高額利息之「地下錢莊」告貸之經驗，
    且其係因股票投資失利而向被告借款，足見證人乙○○告貸時，並非無經驗之人
    ，亦無急迫、輕率之情形，縱認被告向證人收取與原本顯不相當之利率，然參照
    前揭法律規定及最高法院決意旨所示，亦難認為被告所為與刑法重利罪之構成要
    件相當。此外，本院復查無其他積極之事證，足認被告確有公訴人所指之重利犯
    行，不能證明被告犯罪，自應諭知無罪之判決。
據上論斷，應依刑事訴訟法第四百五十二條、第三百零一條第一項，判決如主文。
中      華      民      國      九十一      年      十一  月      六    日
                                    臺灣臺中地方法院刑事第三庭
                                        法  官  林  三  元
右正本證明與原本無異。
如不服本判決，應於送達後十日內向本院提出上訴狀 （須附繕本） ，上訴於台灣高
等法院台中分院。
                                        書記官
中      華      民      國      九十一      年      十一  月  七    日
